臺灣士林地方法院民事判決　　　　　　　110年度簡上字第2號
上　訴　人　中華開發資產管理股份有限公司
法定代理人　林德雲
訴訟代理人　王瑀　
被 上訴 人　曾維煌（原名曾文堯）
　　　　　　林家寧（原名林凝香）
上列當事人間清償借款事件，上訴人對於中華民國109年10月22
日本院士林簡易庭109年度士簡字第851號第一審判決提起上訴，
本院於110年9月7日言詞辯論終結，判決如下：
    主  文
原判決關於駁回上訴人後開第二項之訴部分廢棄。
被上訴人應再給付上訴人以本金新臺幣伍拾萬元計算，自民國九
十年十月二十八日起至清償日止，逾期在六個月以內者，按週年
利率百分之零點七七七一五，超過六個月部分，按週年利率百分
之一點五五四三計算之違約金。
第二審訴訟費用由被上訴人負擔。
    事實及理由
甲、程序事項：
壹、按法定代理人之代理權消滅者，訴訟程序在有法定代理人承
    受其訴訟以前，當然停止；此規定於有訴訟代理人時不適用
    之，民事訴訟法第170條、第173條前段定有明文。又聲明承
    受訴訟，應提出書狀於受訴法院，同法第176條亦有明定。
    查上訴人於民國109年7月1日起訴時，其法定代理人為李天
    送，並於第二審委任訴訟代理人王瑀進行訴訟，嗣其法定代
    理人雖於110年8月13日變更為林德雲，惟本件訴訟程序並不
    當然停止，故林德雲於110年9月13日本院宣判前具狀聲明由
    本人承受訴訟（見本院卷第194頁），核與前揭規定相符，
    應予准許。
貳、本件被上訴人經合法通知，未於言詞辯論期日到場，核無民
    事訴訟法第386條所列各款情形，爰依上訴人之聲請，由其
    一造辯論而為判決，合先敘明。
乙、實體事項：
壹、上訴人主張：
一、被上訴人於89年4月5日與第一商業銀行股份有限公司（下稱
    第一商銀）簽立保證書（下稱系爭保證契約），約定被上訴
    人就訴外人凱宇通商股份有限公司（下稱凱宇公司）對於第
    一商銀所負之一切債務，以本金新臺幣（下同）1億元為限
    額，願與凱宇公司連帶負全部償付之責任，其中利息按債務
    人訂立各個契約之約定，違約金逾期在6個月以內者，按約
    定利率10%，超過6個月部分，按約定利率20%計付。嗣凱宇
    公司於90年3月26日，邀同被上訴人曾維煌（原名曾文堯）
    為連帶保證人，與第一商銀簽立借據（下稱系爭借款契約）
    ，向第一商銀借款336萬元，約定借款期間自90年3月26日起
    至90年7月24日止，利息按週年利率8.635%計算，倘屆期未
    還款，逾期在6個月以內者，按上開利率10%，超過6個月部
    分，按上開利率20%計付違約金。詎凱宇公司就上開借款仍
    積欠第一商銀本金1,252,301元，及自90年9月28日起至清償
    日止，按週年利率8.635%計算之利息，暨自90年10月28日起
    至清償日止，逾期在6個月以內者，按上開利率10%，超過6
    個月部分，按上開利率20%計算之違約金，被上訴人依系爭
    保證契約應與凱宇公司連帶負清償責任。
二、又第一商銀於91年11月15日將上開債權讓與訴外人龍星昇第
    一資產管理股份有限公司，嗣龍星昇第一資產管理公司將上
    開債權讓與中華開發資產管理股份有限公司，其後中華開發
    資產管理股份有限公司與中華成長三資產管理股份有限公司
    合併，以中華成長三資產管理股份有限公司為存續公司，並
    更名為上訴人中華開發資產管理股份有限公司，上訴人以起
    訴狀繕本送達被上訴人，作為債權讓與之通知。而上開違約
    金之約定，其利率合於市場借貸行情，並無過高之情事，基
    於私法自治及契約自由原則，被上訴人自應受其拘束。為此
    ，爰依系爭借款及保證契約、債權讓與之法律關係，為一部
    請求，並於原審聲明：被上訴人應給付50萬元，及自90年9
    月28日起至清償日止，按週年利率8.635%計算之利息，暨自
    90年10月28日起至清償日止，逾期在6個月以內者，按上開
    利率10%，超過6個月部分，按上開利率20%計算之違約金。
貳、被上訴人未於原審及本院之言詞辯論期日到場，亦未提出書
    狀作何聲明或陳述。
參、原審為上訴人一部勝訴、一部敗訴之判決，判命被上訴人應
    給付上訴人50萬元，及自90年9月28日起至清償日止，按週
    年利率8.635%計算之利息，暨自90年10月28日起至清償日止
    ，逾期在6個月以內者，按上開利率1%，超過6個月部分，按
    上開利率2%計算之違約金，而駁回上訴人其餘之訴。上訴人
    就原審認定違約金過高予以酌減，判決上訴人敗訴之部分聲
    明不服，其上訴聲明為：一、原判決不利於上訴人之部分廢
    棄；二、被上訴人應再給付上訴人以本金50萬元計算，自90
    年10月28日起至清償日止，逾期在6個月以內者，按週年利
    率8.635%之9%，超過6個月部分，按週年利率8.635%之18%計
    算之違約金（被上訴人就其敗訴部分未聲明不服，此部分已
    確定）。
肆、本件上訴人主張被上訴人於89年4月5日與第一商銀簽立系爭
    保證契約，並為上開約定，嗣凱宇公司於90年3月26日，邀
    同被上訴人曾維煌為連帶保證人，與第一商銀簽立系爭借款
    契約，向第一商銀借款336萬元，並為上開約定，惟凱宇公
    司就上開借款仍積欠第一商銀本金1,252,301元及上開利息
    、違約金未為清償，嗣上訴人經由上開債權讓與，而輾轉受
    讓取得上開債權，並以起訴狀繕本送達被上訴人，作為債權
    讓與通知之事實，業據其提出債權讓與聲明書、債權讓與證
    明書、經濟部108年8月19日經授商字第10801099600號函、
    公司變更登記表、借據、保證書、臺灣新竹地方法院債權憑
    證所附附表㈠為證（見原審卷第7頁、第10頁背面至第13頁
    、第18頁、第20頁背面至第21頁），堪認上訴人此部分主張
    ，係屬真實。故本件應予審究者在於：上訴人請求被上訴人
    給付之違約金是否過高？
伍、得心證之理由：
一、按違約金，除當事人另有訂定外，視為因不履行而生損害之
    賠償總額；約定之違約金額過高者，法院得減至相當之數額
    ，民法第250條第2項前段、第252條定有明文。次按違約金
    有賠償總額預定性及懲罰性之分，而當事人約定之違約金是
    否過高，須依一般客觀事實，社會經濟狀況，當事人所受損
    害情形及債務人如能依約履行時，債權人可享受之一切利益
    為衡量標準。倘違約金係損害賠償總額預定性質者，尤應衡
    酌債權人實際上所受之積極損害及消極損害，以決定其約定
    之違約金是否過高（最高法院108年度台上字第105號判決意
    旨參照）。
二、經查：
  ⒈系爭保證契約第2條約定：「債務人不履行債務時，保證人
    一經貴行通知，應即將保證金額及其利息、遲延利息、違約
    金、損害賠償金、各項費用及代付款項等，立即照數代為清
    償。」第3條後段約定：「前條所稱之違約金，逾期在六個
    月以內者，按該利率百分之十，逾期超過六個月者，按百分
    之二十，另加計算。」（見原審卷第18頁）。又系爭借款契
    約第4條第1款約定：「到期不履行時，除按第二項之約定利
    率計付遲延利息外，逾期六個月以內，另按第二項約定利率
    百分之十，逾期超過六個月，另按第二項約定利率百分之二
    十加付違約金。」（見原審卷第13頁背面），綜觀上開約定
    內容，並未特別約定係懲罰性違約金，依民法第250條第2項
    前段規定，堪認係屬損害賠償總額預定性違約金。
  ⒉本院審酌凱宇公司及被上訴人倘能如期清償上開借款，上訴
    人將該款項另貸予他人，其最高可收取之利息，於110年7月
    20日民法第205條修正施行前為週年利率20%；修正施行後為
    週年利率16%，而凱宇公司及被上訴人違約期間迄今已近20
    年，上訴人請求之違約金在逾期6個月以內者，按約定週年
    利率8.635%之10%計算（即週年利率0.8635%），與利息合計
    為週年利率9.4985%；逾期超過6個月部分，按約定週年利率
    8.635%之20%計算（即週年利率1.727%），與利息合計為10.
    362%，均未逾上開法定最高利率之限制，依前揭判決意旨，
    堪認系爭借款及保證契約所約定之違約金，尚屬適當，並無
    過高，而得依民法第252條予以酌減之情事。因此，上訴人
    主張原審判決將違約金酌減為逾期在6個月以內者，按週年
    利率8.635%之1%，超過6個月部分，按週年利率8.635%之2%
    計算，尚有未洽等語，自屬可採。
  ⒊綜上所述，系爭借款及保證契約所約定之違約金，尚屬適當
    ，並無得依民法第252條予以酌減之情事，上訴人主張被上
    訴人應再給付以本金50萬元計算，自90年10月28日起至清償
    日止，逾期在6個月以內者，按週年利率8.635%之9%（即週
    年利率0.77715%），逾期超過6個月部分，按約定週年利率8
    .635%之18%（即週年利率1.5543%）計算之違約金，為有理
    由，應予准許。
三、從而，上訴人依系爭借款及保證契約、債權讓與之法律關係
    ，請求被上訴人再給付上訴人以本金50萬元計算，自90年10
    月28日起至清償日止，逾期在6個月以內者，按週年利率0.7
    7715%，超過6個月部分，按週年利率1.5543%計算之違約金
    ，為有理由，應予准許。原審就此部分為上訴人敗訴之判決
    ，尚有未合，上訴意旨就此部分指摘原判決不當，求予廢棄
    改判，為有理由，爰由本院予以廢棄，改判如主文第2項所
    示。
陸、本件事證已臻明確，上訴人其餘之攻擊防禦方法及證據，經
    本院斟酌後，認為均不足以影響本判決之結果，自無一一詳
    予論駁之必要，併此敘明。
柒、據上論結，本件上訴為有理由，依民事訴訟法第436條之1第
    3項、第463條、第385條第1項前段、第450條、第78條，判
    決如主文。
中    華    民    國   110    年    9     月    24    日
            民事第二庭  審判長法  官  陳章榮
                              法  官  孫曉青
                              法  官  蘇錦秀
以上正本係照原本作成。
本判決不得上訴。
中    華    民    國    110   年    9     月    24    日
                              書記官  詹欣樺